臺灣士林地方法院民事判決　　　　　　　　 99年度醫字第6號
原　　　告　詹智宏
訴訟代理人　易定芳律師
被　　　告　陳弘毅
　　　　　　臺北市立聯合醫院陽明院區
法定代理人　張聖原
前列二人共同
訴訟代理人　吳啟孝律師
複　代理人　蔡英雌律師
　　　　　　謝政曄
上列當事人間請求損害賠償事件，本院於中華民國100 年10月4
日言詞辯論終結，判決如下：
    主  文
原告之訴及假執行之聲請均駁回。
訴訟費用新臺幣貳萬零捌佰壹拾元由原告負擔。
    事  實  及  理  由
一、原告起訴主張：原告於17年前因登山意外造成尾椎、腰椎及
    頸椎受傷，因原告平日注重身體保養，並從事競走、游泳等
    運動，每年固定作MRI 追蹤，多年來並無任何身體不適，而
    原告自受傷多年來，均至被告門診就醫，被告並曾於92年9
    月間建議原告於頸椎開刀治療，惟原告當初身體依然健朗，
    故拒絕被告之建議。後於95年間，原告至被告臺北市立聯合
    醫院陽明院區作完MRI 檢查，經當時孫院長告知按照MRI 顯
    示跡象該病人應為癱瘓，若非看到原告本人實難相信原告並
    無癱瘓，並建議原告應至該院區接受開刀治療，以確保安全
    無虞。一方面因被告長期鼓吹原告開刀，一方面因當初院長
    所言，原告誤信自己之病情有如此嚴重，遂於96年12月間至
    被告臺北市立聯合醫院陽明院區就診，經被告陳弘毅告知有
    問題處係頸椎第4 、5 節，開刀換活動式關節正是時候，可
    完全復原，自費一節新臺幣（下同）25萬元，原告於誤信頸
    椎第4 、5 節病變需更換人工關節之情形下，同意自費開刀
    ，並支出手術費用50萬152 元。惟原告於術後出現右肩不斷
    疼痛、無力與萎縮之症狀，然被告陳弘毅僅以開刀後暫時神
    經痛為由，告知3 至6 個月即將改善，惟6 個月後上開症狀
    仍未改善，原告遂轉向國立臺灣大學醫學院附設醫院（下稱
    臺大醫院）復健科求診，經臺大醫院復健科主任以肌電圖檢
    查發現係5 、6 、7 節神經根病變（並無明顯的神經壓迫）
    ，顯然被告係故意告知錯誤病情、假造病歷，致原告陷於錯
    誤而開刀，原告並無更換頸椎第4 、5 節關節之必要。爰依
    侵權行為之法律關係請求被告連帶賠償開刀費用50萬元及精
    神慰撫金150 萬元等語。並聲明：(一)被告應連帶給付原告20
    0 萬元正及自調解聲請狀繕本送達被告翌日起至清償日止，
    按年息5 ％計算之利息。(二)願供擔保請准宣告假執行。
二、被告則以：(一)原告係自86年4 月18日起因手部麻痺赴被告臺
    北市立聯合醫院陽明院區就診，當時神經內科之主治醫師詹
    金烈醫師經過肌電圖及X 光檢查後，診斷原告有「頸椎神經
    根病變」、「右側頸椎4 、5 、6 節神經孔狹窄」、「左側
    C4、5 節神經孔狹窄」，87年7 月7 日再度求診，經神經內
    科黃敏靈醫師、神經外科吳俊明院長診察後轉至復健科做頸
    椎骨刺治療，88年5 月17日經骨科羅仕雋醫師診斷為「頸椎
    腰椎神經根病變」，並自88年7 月間起於中醫門診治療，當
    時原告並提出臺大醫院之檢驗報告稱「頸椎3 、4 、5 節壓
    迫」。原告係於88年10月5 日始第一次掛被告陳弘毅之門診
    就醫，當時被告經磁振照影檢查診斷原告為「頸椎4 、5 、
    6 節狹窄、雙側手掌肌肉萎縮、頸椎神經根病變」，其後又
    陸續接受復健科邱涵潔醫師、骨科施世亮醫師、神經內科李
    克怡醫師、孫瑞昇院長、曾永輝醫師及高鈞彥醫師之診療，
    並經上開多位醫師診斷為「頸椎4 、5 、6 節椎間盤突出」
    、或「頸椎4、5、6 節椎間盤壓迫」或「頸椎神經根病變」
    。然原告之病情雖日漸嚴重，卻拒絕接受各該醫師之建議進
    行手術治療，並不停更換醫師，卻突於96年12月13日決定要
    接受手術治療，直接前來被告陳弘毅之門診，與被告討論手
    術之內容與可採行之方案（切除456 頸椎椎間盤後再植入人
    工椎間盤），經與原告多次討論及分析後，原告決定採用自
    費、較昂貴之人工椎間盤為植入物，而非較便宜之支架與鋼
    板。嗣97年1 月10日原告住院，並經被告詳細解說手術細節
    、風險、後遺症等後，原告簽署手術同意書、麻醉同意書、
    自願付費同意書等，已充分瞭解系爭手術相關風險以評估是
    否接受系爭手術。被告並無原告所指假造病歷、故意告知錯
    誤病情之情事。(二)被告於97年1 月11日上午9 點30分開始為
    原告施行手術，手術內容為切除頸部椎間盤、神經放鬆及植
    入人工椎間盤，於下午2 點30分順利結束，術後原告主訴鼻
    子因麻醉插管而疼痛，並告知被告，有關手術之細節均已告
    知，何以忘記告訴他麻醉將會造成鼻子出血與疼痛？被告說
    明因無法預知其他科別醫師操作之可能後果，且其他病人亦
    無類似之狀況。嗣原告於97年1 月14日出院，同年1 月17日
    門診拆線，其後原告主訴有右肩痠痛及麻痛，被告重新安排
    X 光及MRI 檢查，檢查結果確認人工椎間盤並未移位，且未
    有神經明顯之壓迫，懷疑是術後暫時性神經痛，故給予神經
    痛藥物治療，最後7 月3 日原告門診表示前往臺大醫院做肌
    電圖檢查為頸椎56 7節神經根病變，嗣後原告即未再回診，
    是原告主張其因手術而導致「右肩不斷疼痛、無力與萎縮」
    之損害結果，現在是否仍存在，其並未舉證以實其說，縱使
    至今仍然存在，是否為被告「故意告知錯誤病情」開刀所致
    ，或因術後暫時性神經痛，或係因原告術前之頸髓神經病變
    所產生之不可逆神經損害，該結果與被告手術行為間是否存
    有相當因果關係等，原告均未舉證證明。(三)鑑於每個病患生
    理反應之多樣性，且與病患當時身體狀況具有相當關連性，
    醫師根據臨床醫學所習知識及經驗，在確保病患利益（即治
    療效果）併符合當時醫療水準前提下，就診療方式應有裁量
    餘地。原告之頸椎狀況，多年來經過多位醫師包含院長級之
    醫師診斷都已確認為頸椎C456節之病況，並勸原告接受手術
    治療，被告並曾告知原告，若不開刀而神經惡化之結果，到
    最後可能開刀也無效，但均未獲原告之同意進行手術治療，
    此次系爭手術係原告自己主動要求被告開刀，在數十位醫師
    之診斷結果及與被告長達數小時之術前溝通中，原告約略已
    知其病情相當嚴重，故始決定採開刀治療，惟究採取「切除
    頸椎4 、5 節椎間盤植入人工椎間盤」、「支架固定」或「
    鋼板固定」方式，被告陳弘毅既已衡量原告神經病變情形（
    原告右頸椎456 節有頸髓病變及右側神經根病變，神經根病
    變若不治療將持續惡化）、當時身體狀況（惡化狀況持續中
    ），本於其醫學專業知識經驗，決定採系爭手術以達最佳治
    療效果，自應尊重其對手術方式之選擇裁量，且原告既已決
    定採用手術治療方式，其所重視者，應係療效、手術風險及
    預後效果等，原告頸部神經根病變之問題，若無手術治療，
    將來惡化之情形將導致原告更大之傷害，而歷年來多次肌電
    圖、X 光及磁振造影檢查結果均顯示原告頸部345 節有嚴重
    之神經根病變問題，自不能粗略地以臺大醫院檢查原告「術
    後」之情況為67節頸神經根病變，即推論被告所進行之手術
    為不必要或是出於錯誤所為。是原告主張被告陳弘毅開錯部
    位、為一已之私為原告開刀謀自費之利益云云，實不可採。
    況原告請求之精神慰撫金150 萬元，亦屬過高云云資為抗辯
    。並聲明：原告之訴駁回。
三、兩造不爭執之事實：
  (一)被告陳弘毅任職於被告臺北市立聯合醫院陽明院區，擔任骨
    科醫師。
  (二)原告曾於82年間因爬山摔倒造成尾椎、腰椎與頸椎受有傷害
    ，自86年4 月開始至被告臺北市立聯合醫院陽明院區接受多
    位醫師之診療。
  (三)原告於97年1 月3 日至臺北市立聯合醫院陽明院區骨科門診
    就診，於97年1 月10日住院，同年11日接受由陳弘毅醫師施
    行頸椎第4 至6 節椎間盤切除及植入人工椎間盤手術（下稱
    系爭手術）。
  (四)原告因施行系爭手術，支出醫療費用50萬152元。
四、得心證之理由：本院依民事訴訟法第270 條之1 規定協議並
    簡化兩造之爭點如下：(一)原告頸椎第4 、5 節，有無進行系
    爭手術之必要？被告陳弘毅為原告施行系爭手術，是否符合
    醫療常規？(二)原告頸椎第5 、6 、7 節神經壓迫情形是否因
    施行系爭手術而有惡化之情事？(三)原告依據侵權行為之法律
    關係請求被告連帶賠償1.醫療費用50萬元？2.精神慰撫金15
    0 萬元，有無理由？茲分述如下：
  (一)原告頸椎第4 、5 節，有無進行系爭手術之必要？被告陳弘
    毅為原告施行系爭手術，是否符合醫療常規？
    原告主張其所罹患者實係右側第5 、6 、7 頸神經根病變，
    被告錯誤告知病情，致原告陷於錯誤而同意施行系爭手術等
    情，並提出臺大醫院99年3 月29日診斷證明書及王顏和醫師
    之手稿各1 件為證，然為被告所否認，而以前開情詞置辯，
    經查：
  1.原告所提出臺大醫院王顏和醫師之手稿，僅記載原告之病症
    ：EMG(97-6-13)（中譯為97年6 月13日之肌電圖檢查）Ｃ
    5 －Ｃ7   Radiculopathy,rt（中譯為右側C5-C7 頸椎神經
    病變）carpal tunnel syndrome,rt （右側腕隧道症候群
    ）（本院卷第27頁），而前開臺大醫院診斷證明書則係記載
    ：「診斷病名：『頸椎關節病變併右側頸神經根病變。』，
    醫師囑言：『病人右上肢麻木疼痛，肩膀活動受限，97年6
    月13日臺大醫院復健部神經傳導與肌電圖檢查顯示右側第五
    、第六、第七頸神經根病變，另有右腕隧道症候群；97年10
    月24日臺大醫院復健部神經傳導與肌電圖檢查顯示右側多發
    性頸椎神經根病變，以第六、第七頸神經根病變最為明顯，
    併有神經再生之現象。99年3 月23日臺大醫院復健部神經傳
    導與肌電圖檢查顯示右側第六、第七頸神經根病變併兩側腕
    部正中神經根病變，且可能同時罹患源自中樞神經系統之上
    運動神經元病變。』」等語（本院卷第26頁），均僅係原告
    於97年6 月13日及之後至臺大醫院復健部作肌電圖檢查之結
    果，並未論及96年1 月11日前原告頸椎第4 、5 節有無病變
    或有無更換人工椎間盤必要，自難以前開文件之記載，即認
    原告之主張為可採。
  2.次查，原告曾於10多年前因爬山摔倒造成頸椎問題。86年4
    月經神經傳導檢查發現有右側頸神經根病變（radiculopath
    y ）及尺神經病變（tardy ulnar palsy ）。依86年7 月18
    日臺大醫院門診紀錄，病人有肌肉萎縮現象。87年7 月9 日
    因右上肢乏力，右頸右肩麻痛於門診追蹤。88年6 月28日神
    經傳導檢查，發現有右側頸神經根病變（radiculopathy ）
    。88年8 月20日門診時，亦發現雙手肌肉有萎縮現象。88年
    9 月3 日磁振造影檢查，發現頸椎第4 至6 節有狹窄現象。
    96年12月13日至臺北市立聯合醫院陽明院區，經磁振造影檢
    查，發現頸椎4 至6 節狹窄導致嚴重脊髓及神經根壓迫（未
    詳細記載主訴）。原告於97年1 月3 日至臺北市立聯合醫院
    陽明院區骨科門診（未詳細記載主訴及身體檢查）就診，醫
    師安排術前檢查。原告於1 月10日住院，於翌日接受由被告
    陳弘毅醫師施行頸椎第4 至6 節椎間盤切除（discectomy）
    及植入人工椎間盤（Bryan disc），術中失血500ml 。原告
    住院期間除頭暈、發冷及傷口疼痛外，無其他不適，未提及
    肌力問題，原告於1 月14日出院。術後於復健、神經內科等
    相關科追蹤。因原告有頸椎腰椎問題（主訴仍麻痛、萎縮-
    still numbness and pain and atrophy ，未提及部位），
    於97年6 月13日至臺大醫院復健科，經神經傳導檢查，發現
    右側頸椎第5 至7 節神經根病變及腕隧道症候群。於97年6
    月13日至99年3 月29日至臺大醫院復健科門診就診。97年10
    月2 日原告因發燒至臺大醫院住院，當時神經檢查發現原告
    右上肢較乏力，且有右上肢麻痛現象。10月24日神經傳導檢
    查發現有右側頸椎第5 至6 節神經根病變。原告於98年11月
    3 日至臺大醫院經神經傳導檢查，發現右側神經根病變。有
    行政院衛生署100 年8 月30日衛署醫字第0000000000號函附
    之行政院衛生署醫事審議委員會編號0000000 號鑑定書1 件
    在卷可稽（本院卷第103-106 頁），並有原告於臺大醫院及
    臺北市立聯合醫院陽明院區之病歷資料可佐。
  3.而經本院就「原告頸椎第4 、5 節，有無進行『切除椎間盤
    、神經放鬆與人工椎間盤植入手術』之必要？是否能改善頸
    部周邊神經根病變？陳弘毅醫師於97年1 月11日為原告進行
    系爭手術，是否符合醫療常規？」乙節委請鑑定結果為：「
    原告所罹患病症為頸椎第4 至6 節骨刺椎間盤突出壓迫脊髓
    及神經根病變（C4-6 spondylosis and herniated interve
    rtebral disc with cord compression causing myeloradi
    culopathy ），其病情確實符合手術之適應症，有手術之必
    要。至其症狀能否改善，端視手術過程順利，且能徹底將頸
    椎第4 至6 節骨刺椎間盤清除，以達到減低脊髓及神經根所
    受壓力，與其植入支架之種類無涉。至於改善程度之多少，
    則端視其術前頸椎所受壓迫程度之大小及罹患此疾病之時間
    長短。植入不可動之支架或人工椎間盤之差別，應為病人頸
    椎活動程度之大小，而其中以人工椎間盤較好。是切除椎間
    盤一節，符合醫療常規。」等語，有系爭鑑定書1 件在卷可
    稽（本院卷第105 頁背面）。自堪認原告於施行系爭手術前
    確已罹患頸椎第4 至6 節骨刺椎間盤突出壓迫脊髓及神經根
    病變，而有施行系爭手術之必要，並無原告所指偽造病歷、
    錯誤告知病情等情事，則原告經被告陳弘毅告知說明後同意
    接受系爭手術，亦難認有何違反說明義務可言。
  (二)綜上，原告所罹患之病症既有實施系爭手術之必要，且原告
    經被告陳弘毅說明後，同意接受系爭手術，自難認被告陳弘
    毅有何違反醫療常規之過失，而不構成侵權行為。從而，原
    告依據侵權行為之法律關係請求被告連帶賠償原告200 萬元
    及自調解聲請狀繕本送達被告翌日起至清償日止按年息5 ％
    計算之利息，為無理由，應予駁回，其假執行之聲請亦失所
    附麗，應併予駁回。
五、本件為判決之基礎已臻明確，兩造其餘攻擊防禦方法核與判
    決結果不生影響，爰不予一一論述，附此敘明。
六、本院依職權定本件訴訟費用額為2 萬810 元（第一審裁判費
    2萬810 元），應由原告負擔。
七、訴訟費用負擔之依據：民事訴訟法第78條、第87條第1 項。
中    華    民    國   100    年    10    月    18    日
                  民事第二庭  法  官  藍雅清
正本係照原本作成。
如對本判決上訴，應於判決送達後20日內向本院提出上訴狀，若
委任律師提起上訴者，應一併繳納上訴審裁判費，否則本院得不
命補正逕行駁回上訴。
中    華    民    國   100    年    10    月    25    日
                              書記官  張純華